【裁判字號】    90,判,1399
【裁判日期】    900810
【裁判案由】    綜合所得稅
【裁判全文】
最  高  行  政  法  院  判  決                    九十年度判字第一三九九號
    原      告  甲○○
    被      告  財政部臺灣省中區國稅局
    代  表  人  楊重華
右當事人間因綜合所得稅事件，原告不服行政院中華民國八十八年十一月二十四日台
八十八訴字第四二九七三號再訴願決定，提起行政訴訟。本院判決如左：
    主  文
原告之訴駁回。
訴訟費用由原告負擔。
    事  實
緣原告八十四年度綜合所得稅結算申報，未申報抵押利息所得，經被告依據原告八十
三年度綜合所得稅利息所得事件提起行政救濟之通報資料及地政機關登記資料，核定
原告八十一年間貸款一二、五○○、○○○元予債務人陳邦枝，於八十四年度取得之
利息所得計二、○○○、○○○元，予以併課當年度綜合所得稅。原告不服，主張八
十四年十月間雖陸續取回本金，惟並未收取利息云云，申經復查結果，未獲變更，提
起訴願、再訴願均遭駁回，遂向本院提起行政訴訟。茲摘敘兩造訴辯意旨如次：
原告起訴意旨略謂：一、按「所得稅之徵收，以已實現之所得為限，不包括可能所得
在內，尚未受償之利息，係屬債權之一部，不能認為所得稅法第八條第四款前段之來
源所得，自不得課徵所得稅。否則債權人於未曾受領利息之前，先有繳納所得稅之義
務，稅法本旨，當非如是。」鈞院六十一年判字第三三五號著有判例。又「個人以不
動產向他人抵押貸款，如經調查債權人確未取得利息所得，自不得課徵其所得稅，亦
不得比照所得稅法第十四條第一項第五類第三款規定，計算債務人運用該項貸款之所
得，課徵債務人之所得稅。」為財政部六十六年八月三日台財稅第三五一○九號函所
明釋。查地政機關之登記資料，僅能證明抵押借款之事實，至抵押借款後，利息有無
按期給付，乃係另一事實，自需另以證據證明，蓋抵押借款後，不按約定給付利息者
，事所恒有，故不能由登記資料推定債權人已按期收取利息。原告於八十一年間借款
一二、五○○、○○○元予債務人陳邦枝，其並提供坐落台北市○○段○○段二三○
號土地設定抵押權，雙方約定借款期間自八十一年三月七日至八十三年三月十日，原
告前於出借款項同時預扣一年之利息二、○○○、○○○元。嗣因配合台北市政府為
辦理土地徵收，經雙方協議於八十一年九月一日變更借款擔保抵押品為台北市○○區
○○段一小段地號二四二及二三五二筆土地，債權金權仍為一二、五○○、○○○元
，且係延續八十一年三月七日訂立之借款合約。陳邦枝不幸於八十二年一月一日去世
，原告恐該筆債權無法收回，經多次向陳邦枝之繼承人催討，惟繼承人均因該筆土地
無法順利辦理繼承手續無法出售，致無法償還相關本息，後經雙方於八十四年九月二
日達成協議。但對有關利息問題，則待日後土地出售之後再行協議。由上述情況可見
，原告所出借之款項是否能收回，倘有質疑，何來利息之收取？而後來能在八十四年
九月二日達成協議，已屬萬幸，被告逕以八十四年六月九日為查核通報日，核定歸課
原告八十四年度利息所得，明顯違反租稅法之實質課稅原則及綜合所得稅之現金收付
制立法旨意。二、陳邦枝之繼承人於八十四年十月間陸續償還原告相關借款本金，惟
迄未支付原告任何利息。又被告於調查期間亦曾詢問陳邦枝之繼承人是否支付利息與
原告，該繼承人業已明確告知並未支付利息與原告。足證原告確未收取任何利息，依
財政部五五台財稅發第○○九一二號函令：「如當事人間之契約證明此項清償確為先
清償本金，或債權人已對債務人表示該項清償為本金之一部分，利息不在其內之允諾
書，則可視為先償本金，利息尚未償還。」故被告並未詳查原告所收之款項係本金或
利息所得逕行核課，確實有違實質課稅原則及現金收付精神。原告自始至終從未收取
陳邦枝繼承人分文利息，從銀行存款及匯款資料可知無收息之具體事實證明，被告核
課依據係以原告與陳邦枝繼承人之協議書為私文書而不予認定原告確未收回任何利息
事實，因此原告乃再度向陳邦枝之繼承人陳頌堯要求出具切結書表明其確未支付任何
利息與原告。又依鈞院八十五年度第二九四三號判決：「切結書雖屬私文書，惟所附
反證除非能證明不實，否則非無證據力。」被告竟以「切結書為私文書」為由，予以
核課原告八十四年度利息所得，顯不顧實情。基上所陳，原告確未收取任何利息款項
，且被告亦曾向債務人之繼承人陳頌堯詢問是否付息情況而取得相關說明，卻又逕行
核課原告八十四年度利息所得，令原告不服，有關前述理由及證據均於申請復查、訴
願、再訴願時提出主張並檢附相關證據，惜未被被告及訴願及再訴願決定機關採納，
不論復查、訴願、再訴願決定書均避重就輕，未予論述，原告深感納悶，爰依法起訴
，請判決撤銷原處分、訴願及再訴願決定，以維法制等語。
被告答辯意旨略謂：一、按「凡公債、公司債、各種短期票券、存款及其他貸出款項
利息之所得，應課徵個人綜合所得稅」為行為時所得稅法第十四條第一項第四類所明
定。次按「個人綜合所得稅之課徵係以收付實現為原則，有利息約定之抵押借款業已
登記於公文書，稅捐稽徵機關對債權人即可作有按時收取利息之推定，苟債權人主張
未收付實現有利於已之事實者，應負舉証責任。」「當事人主張事實須負舉証責任，
倘其所提出之証據不足為主張事實之証明，自不能認其主張之事實為真實。」分別為
鈞院七十年判字第一一七號及三十六年判字第十六號著有判例。又「納稅義務人經他
人以土地設定抵押權後貸予款項，嗣後稱僅收回本金放棄利息請求權案，經查所附證
明書等係屬本件債權債務利息所得之利害關係人出具之私文書，如無其他足資證明確
未收取利息之客觀證據，應不得免課利息所得稅」為財政部七十一年十一月三十日台
財稅第三八六六二號函所明釋。二、本案系爭利息所得被告初查係依據他項權利證書
，義務人為陳邦枝，權利人為原告，土地標示為坐落台北市○○區○○段一小段二三
五及二四二地號土地，設定權利價值分別為六○○萬元及六五○萬元，存續期間自八
十一年十月二十三日至八十三年十月二十二日止，乃予以設算原告八十三年度利息所
得各為三六九、七六○元及四○○、五七三元，另據被告所屬南投縣分局於八十四年
六月十四日以中區國稅投縣資字第八四一○九九五號函轉財政部台北市國稅局八十四
年六月九日財北國稅資字第八四○一一五八九九號函所提供原告八十一年度利息所得
資料，其中原告於八十二年八月十九日函復財政部台北市國稅局，略以債務人之繼承
人陳頌堯對於被繼承人八十二年三月七日應付利息二○○萬元，同意於合約期滿即八
十三年三月七日併同本息共計一四、五○○、○○○元一起償還。乃另行核定利息所
得一、二二九、六六七元（2,000,000元－770,333元＝ 129,667元），歸併原告八十
三年度綜合所得稅。嗣後原告主張並無上開利息一、二二九、六六七元，並提示八十
四年十月十六日與債務人之陳頌堯協議之八十四年九月二日協議書供核，經查上開協
議書協議利息二○○萬元積欠問題，留待日後土地出售後，再另協議。又據債務人之
繼承人陳頌堯八十五年六月十二日出具之說明書聲稱自八十二年起至八十五年六月十
二日止，均未給付原告利息等語，惟據原告提示之土地登記申請書、債務清償證書、
土地登記簿等資料，系爭抵押權係於八十四年十月七日因債務清償而辦理塗銷。是被
告初查遂予以改課八十四年度抵押利息所得一、二二九、六六七元。原告不服復查主
張其於八十四年十月間自債務人之繼承人取回本金並未收取利息，又被告核課係依據
原告及陳君繼承人之私文書核定所得等語。經被告復查決定以經查原處分核課原告八
十四年度抵押利息所得是依據土地登記申請書、債務清償證書、土地登記簿等公文書
等相關資料予以核課，原告雖提示債務人之繼承人還款匯款單訴稱其未收取利息，惟
據台北市松山地政事務所八十六年一月九日北市松地三字第八六六○○二三六○○號
函附之土地登記簿所載系爭土地抵押權於八十四年十月七日塗銷原因為『清償』，並
檢附原告出具債務清償證明書附卷可稽，是依前揭法條規定，初查原核定利息所得一
、二二九、六六七元，洵無違誤，復查遂予維持。訴願、再訴願均持與原處分相同之
論見予以駁回。綜上所述，本案原告提起本訴訟並無新理由，原處分及所為復查、訴
願、再訴願決定並無違誤，請判決駁回原告之訴等語。
    理  由
按凡公債、公司債、金融債券、各種短期票券、存款及其他貸出款項利息之所得，應
併計個人綜合所得總額課徵個人綜合所得稅，為行為時所得稅法第十四條第一項第四
類所明定。次按個人綜合所得稅之課徵，係以收付實現為原則，有利息約定之抵押借
款，稅務機關對債權人應作有按時收取利息之認定，即應逕行認定有收付實現之事實
，不必舉證，納稅義務人如主張未收付實現之有利於已之事實，應負舉證責任，本院
七十年判字第一一七號著有判例。而所舉之證據必須有效，才能推翻已認定之收付實
現之事實。債務人出具之申請書及證明書等，係屬債權利息所得之利害關係人出具之
私文書，如別無供他足資證明確未取得利息之客觀證據，自不得免課利息所得稅。本
件被告初查，以依台北市他項權利登記完畢通知書記載，抵押權之義務人為陳邦枝，
權利人為原告，土地標示為台北市○○區○○段一小段二三五地號及二四二地號，登
記權利價值分別為最高限額六百萬元及六百五十萬元，存續期間自八十一年十月二十
三日起至八十三年十月二十二日止，原予以設算八十三年度利息所得計七七○、二三
三元，另據原告八十二年八月二十日致財政部台北市國稅局解釋函，略以債務人之繼
承人陳頌堯對於被繼承人八十二年三月七日應付利息二百萬元，同意於合約期滿（八
十三年三月七日）併同本息一四、五○○、○○○元一起償還，核定尚有抵押利息所
得一、二二九、六六七元（2,000,000元－770,233元＝ 1,229,667元），併課原告八
十三年度綜合所得稅。嗣原告主張其並無系爭抵押利息所得，並提示其與債務人之繼
承人陳頌堯所立之協議書，經查該協議書協議利息二百萬元積欠問題，留待日後土地
出售再另行協議。又據陳頌堯八十五年六月十二日致該局函，略以其自八十二年起迄
今，並未給付二百萬元利息予原告等語，惟據原告提示之土地登記申請書、債務清償
證明書、台北市土地登記簿等資料影本，抵押權係於八十四年十月七日因債務清償而
辦理塗銷，乃將系爭抵押利息所得二百萬元改併課原告八十四年度綜合所得稅。原告
不服，以其雖於八十四年十月間陸續自債務人之繼承人陳頌堯取回本金，然尚未收取
利息，原查僅依其及陳頌堯之私文書即核定其有利息所得，顯不符實情云云。申經復
查結果，以被告核課原告八十四年度抵押利息所得係依據土地登記申請書、債務清償
證明書、台北市土地登記簿等公文書相關資料核課，原告雖提示陳頌堯之還款匯款單
，主張其未收取利息，惟據台北市松山地政事務所八十六年一月九日（八六）北市松
地三字第八六六○○二三六○○號函隨附之台北市土地登記簿所載，抵押權於八十四
年十月七日塗銷，原因為清償，並有原告出具之債務清償證明書可稽，被告核定原告
利息所得二百萬元，洵無違誤，乃未准變更。原告循序提起本件行政訴訟，主張如事
實欄所載；經查：本件係有利息約定之借款契約，有利息約定之抵押借款業已登記於
公文書，稅捐稽徵機關即可對債權人作有按時收取利息之推定；本院著有七十年判字
第一一七號判例。又因借款而設定之抵押權，其擔保範圍包括本息，本件抵押權既於
八十四年十月七日塗銷且載明係因清償而塗銷，足以推定其本息已獲清償。次查私人
間所有款項收支，並非悉數經過銀行帳戶，原告雖提示債務人之繼承人還款匯款單，
尚不能證明原告未收取利息之事實，被告予以設算原告八十四年度利息所得，並無不
合，一再訴願決定遞予維持，亦無違誤。至原告所舉本院八十五年度判字第二九四三
號判決，該案抵押債權尚未清償，抵押登記亦未塗銷，與本件案情不同，自難遽予援
引。又被告原設算原告八十三年利息所得七七○、三三三元，嗣另行追加核定利息所
得一、二二九、六六七元，關於利息所得一、二二九、六六七元部分，業經被告於該
案復查決定予以減列改課原告八十四年度綜合所得稅，另利息所得七七○、三三三元
亦經被告依職權予以註銷，改課原告八十四年度綜合所得稅，此有被告八十七年七月
二十四日中區國稅法字第八七○○三七四四一號函在原處分卷可稽，故本件並無重複
課稅問題，併此敘明。綜上，原告復執前詞起訴聲明撤銷，難認為有理由，應予駁回
。
據上論結，本件原告之訴為無理由，爰依行政訴訟法施行法第二條、行政訴訟法第九
十八條第三項前段，判決如主文。
中    華    民    國      九十      年      八        月      十        日
                    最 高 行 政 法 院  第 一 庭
                                審 判 長 法  官      黃  綠  星
                                         法  官      黃  合  文
                                         法  官      蔡  進  田
                                         法  官      黃  璽  君
                                         法  官      廖  宏  明
右  正  本  證  明  與  原  本  無  異
                                         法院書記官  彭  秀  玲
中    華    民    國      九十      年      八        月      十三      日


司法院資訊處製作；財團法人民間司法改革基金會備份。
